臺北高等行政法院判決
　　　　　　　　　　　　　　　　　　　 96年度簡字第211號
原　　　告　甲○○
訴訟代理人　戊○○
被　　　告　臺北縣政府
代　表　人　乙○○縣長）住同.
訴訟代理人　丙○○
　　　　　　丁○○兼送達代收.
　　　　　　己○○
上列當事人間因建築法事件，原告不服內政部中華民國95年7 月
7 日台內訴字第0950043620號訴願決定，提起行政訴訟。本院判
決如下：
　　主  文
原告之訴駁回。
訴訟費用由原告負擔。
　　事  實
一、事實概要：
    緣原告所有坐落臺北縣中和市○○街143 巷63弄15號建築物
    （以下簡稱系爭建物），經被告於民國（下同）94年11月3
    日赴現場勘查時，認系爭建物有擅自變更外牆開窗之情事，
    原告顯未維護建築物之合法使用與其構造及設備安全，乃以
    94年11月17日北府工使字第0940793903號函請原告限於94年
    12月15日前恢復原狀或補辦手續，屆期仍未改善或補辦手續
    而繼續使用，將依建築法等相關規定處理。嗣被告於95年1
    月10日再赴現場查察結果，其現場未改善，乃依建築法第77
    條第1 項及第91條第1 項第2 款規定，以95年1 月19日北府
    工使字第0950026620號函及同文號處分書處原告新臺幣（下
    同）6 萬元罰鍰，並限於95年3 月15日前恢復原狀。原告不
    服，提起訴願遭決定駁回，遂提起本件行政訴訟。
二、兩造聲明：
　　(一)原告聲明求為判決：1.訴願決定及原處分關於罰鍰部分均
                          撤銷。
                        2.訴訟費用由被告負擔。
　　(二)被告聲明求為判決：1.駁回原告之訴。
                        2.訴訟費用由原告負擔。
三、兩造之爭點：
    原告購買系爭建物時外牆即已違規開窗，被告是否得以原告
    為裁罰對象？本件外牆開窗是否符合未維護建築物合法使用
    與其構造及設備安全之情形？
　　(一)原告主張之理由：
      1.查原告所有坐落臺北縣中和市○○街143 巷63弄15號建
        築物，係原告於92年11月才購置之不動產，此有建物所
        有權狀可稽（證一）。購買時，本建築物外牆已有開窗
        ，原告購買後從未更動任何房屋外牆。至被告派員前來
        會勘外牆開窗事，原告不明原委，乃詢問原房屋所有權
        人（即出賣人），該出賣人告稱本建築物於65年領得使
        用執照後，建築商即在外牆開窗，爾後本建築物在30年
        間共轉手三次，歷任屋主均按房屋現況使用，並無另行
        在外牆開窗情事。有關系爭建物外牆開窗為建商所為，
        有現場照片為證（證二），依照片所示窗戶邊緣之外牆
        並無新開挖補土痕跡，足證該窗戶存在時間與本建物同
        為30年之久，並非原告開鑿。按30年前被告之相關單位
        審核失察，未即時開單告發制止建商之前述行為，事隔
        30年後才對原告開立罰單，顯係將其行政怠惰所造成之
        結果，轉由原告來承擔，認事用法顯有不當。
      2.建築法第77條第1 項規定，建築物所有權人、使用人應
        維護建築物合法使用與其構造及設備安全。同法第91條
        第1 項第2 款規定，須有未依第77條第1 項規定維護建
        築物合法使用與其構造及設備安全，始為被處罰對象。
        查本件建築物為合法建物，歷任屋主均無增建違章建築
        之行為，而外牆開窗已有30年之久（如前段所述），30
        年來從未發生任何公安意外，且依本件建築物使用建材
        －鋼筋混凝土之特性觀之，房屋建成後屆歷經30年，混
        凝土越趨穩固，更無崩塌危險，是本件建築物縱有開窗
        亦無礙建物構造及設備之安全。又系爭建物為透天厝，
        屋旁為依法保留之防火間隔，僅能當空地使用，任何人
        不得防堵，是本件建築物之開窗行為對鄰地所有人之使
        用不生任何妨礙。且原告自92年11月購入後均供自己住
        家使用，既無出租亦無營業，原告並無違反建築法第77
        條第1 項之行為，自亦不應依同法第91條第1 項第2 款
        規定課處罰鍰。
      3.再查，被告於95年1 月10日派員會勘日僅由一人前來，
        該人既非技師亦非建築師，渠如何認定外牆開窗為原告
        所為？有無濫權之虞？均有深論之必要。
      4.請求鈞院依行政程序法第42條規定實施勘驗，即明外牆
        開窗為建商售屋時所為，與原告無關，且該窗戶之存在
        ，無礙建物構造及設備之安全。
      5.綜上，請求判決如訴之聲明。
    (二)被告主張之理由：
      1.建築法第77條第1 項規定「建築物所有權人、使用人應
        維護建築物合法使用與其構造及設備安全。」同法第91
        條第1 項第2 款規定「有左列情形之一者，處建築物所
        有權人、使用人、機械遊樂設施之經營者新臺幣6 萬元
        以上30萬元以下罰鍰，並限期改善或補辦手續，屆期仍
        未改善或補辦手續而繼續使用者，得連續處罰，並限期
        停止其使用。必要時，並停止供水供電、封閉或命其於
        期限內自行拆除，恢復原狀或強制拆除：‧‧‧二、未
        依第77條第1 項規定維護建築物合法使用與其構造及設
        備安全者。」
      2.查本案座落本縣中和市○○街143 巷63弄15號建築物領
        有被告核發之65使字第1784號使用執照（附件1 ）。原
        告未依原核發之使用執照卷內圖說亦未經申請許可，擅
        自變更外牆於無窗戶之牆面開窗使用，且緊鄰境界線而
        非防火間隔（如附件2 ），前經被告以94年11月17日北
        府工使字第0940793903號函請於94年12月15日前依規定
        恢復原狀（附件3 ）；復經被告95年1 月2 日北府工使
        字第0940886260號函排定時程現場勘查，惟被告於95年
        1 月10日查察，現場仍未依規定恢復原狀（附件4 ）。
        原告為系爭建物之現所有權人，理應維護建築物合法使
        用與其構造及設備安全，本案原告未維護建築物合法使
        用與其構造及設備安全，擅自變更外牆開窗，業已違法
        建築法第77條規定，被告爰依同法第91絛第1 項第2 款
        規定，以95年1 月19日北府工使字第0950026620號函處
        原告6 萬元罰鍰，並限於95年3 月15日前依規定恢復原
        狀（附件5 ），依法並無違誤。
      3.綜上所陳，原告之訴顯無理由，請鈞院判決如被告答
        辯之聲明，以維法紀。
　　理  由
一、按「建築物所有權人、使用人應維護建築物合法使用與其構
    造及設備安全。」、「有左列情形之一者，處建築物所有權
    人、使用人、機械遊樂設施之經營者新臺幣6 萬元以上30萬
    元以下罰鍰，並限期改善或補辦手續，屆期仍未改善或補辦
    手續而繼續使用者，得連續處罰，並限期停止其使用。必要
    時，並停止供水供電、封閉或命其於期限內自行拆除，恢復
    原狀或強制拆除：‧‧‧二、未依第77條第1 項規定維護建
    築物合法使用與其構造及設備安全者。」建築法第77條第1
    項及第91條第1 項第2 款分別定有明文。
二、本件原告所有坐落臺北縣中和市○○街143 巷63弄15號建築
    物，經被告於94年11月3 日赴現場勘查，認有擅自變更外牆
    開窗之情事，原告顯未維護建築物之合法使用與其構造及設
    備安全，乃以94年11月17日北府工使字第0940793903號函請
    原告限於94年12月15日前恢復原狀或補辦手續，屆期仍未改
    善或補辦手續而繼續使用，將依建築法等相關規定處理。嗣
    被告於95年1 月10日再赴現場查察結果，其現場未改善，乃
    依建築法第77條第1 項及第91條第1 項第2 款規定，以95年
    1 月19日北府工使字第0950026620號函及同文號處分書處原
    告6 萬元罰鍰，並限於95年3 月15日前恢復原狀。原告不服
    ，提起訴願遭決定駁回，遂提起本件行政訴訟，有前開函、
    訴願決定書等附卷可稽，堪信為真實。
三、查原告所有座落本縣中和市○○街143 巷63弄15號建築物，
    領有卷附被告核發之65使字第1784號使用執照；原告未依原
    核發之使用執照卷內圖說，亦未經申請許可，擅自變更外牆
    於無窗戶之牆面開窗使用，且緊鄰境界線而非防火間隔，有
    使用執照、平面圖及照片影本在卷可憑，前經被告以94年11
    月17日北府工使字第0940793903號函請於94年12月15日前依
    規定恢復原狀；復經被告95年1 月2 日北府工使字第094088
    6260號函排定時程現場勘查，惟被告於95年1 月10日查察，
    現場仍未依規定恢復原狀，有上開函及會勘紀錄表在卷可考
    。而原告為系爭建物之現所有權人，依法應維護建築物合法
    使用與其構造及設備安全，其既未遵照規定，盡其維護建築
    物合法使用與其構造及設備安全之責，擅自變更外牆開窗，
    業已違法建築法第77條規定，被告依同法第91條第1 項第2
    款規定，以95年1 月19日北府工使字第0950026620號函處原
    告6 萬元罰鍰，並限於95年3 月15日前依規定恢復原狀，要
    屬於法有據。
四、原告主張購買時，系爭建築物外牆已有開窗，原告購買後從
    未更動任何房屋外牆，系爭建物外牆開窗為建商所為，並提
    出現場照片為證，又系爭建物為透天厝，屋旁為依法保留之
    防火間隔，僅能當空地使用，任何人不得防堵，是本件建築
    物之開窗行為對鄰地所有人之使用不生任何妨礙云云；惟按
    因對物之所有或占有而對之具有事實性管領力者，即負有排
    除危險之承義，此為學者所謂之「狀態責任」，所有人或占
    有人所承擔的是對其所有物合法與安全狀態之維護，若物之
    狀態產生危險，此時狀態責任人即負有排除危險、回復安全
    之義務。查原告既為系爭建物之所有權人，其所有建物既有
    未維護建築物合法使用與其構造及設備安全，擅自變更外牆
    開窗之情事，被告即有對其居於所有權人之安全維護責任，
    依建築法規定課其遵守之義務，而原告在被告通知其限期恢
    復原狀後，逾期未恢復原狀之情況下，被告依法為裁處罰鍰
    6 萬元之處分，核無不合，訴願決定予以維持，亦無違誤，
    原告徒執前詞，聲請撤銷，為無理由，應予駁回。
五、本件事證已臻明確，兩造其餘攻擊防禦方法，核與本件判決
    結果不生影響，爰不逐一論述，併此敘明。
六、據上論結，本件原告之訴為無理由，爰依行政訴訟法第98條
    第3 項前段，判決如主文。
中　　華　　民　　國　　96　　年　　3　　 月　　8 　　日
                           第六庭法  官　闕　銘　富
上為正本係照原本作成。
本件以訴訟事件所涉及之法律見解具有原則性者為限，始得於本
判決送達後20日內向本院提出上訴狀並表明上訴理由，如已於本
判決宣示後送達前提起上訴者，應於判決送達後20日內補具上訴
理由（均按他造人數附繕本），且經最高行政法院許可後方得上
訴。
中　　華　　民　　國　　96　　年　　3　　 月　　9　 　日
                                 書記官  孫　筱　晴
